臺灣臺南地方法院新市簡易庭民事簡易判決  
110年度新簡字第72號
原      告  李秀葉  
訴訟代理人  呂東村  
被      告  方大陣  
            方瑞煌  

共      同
訴訟代理人  蔡進欽律師
            蔡弘琳律師
            鍾旺良律師
上列當事人間請求返還土地事件，經本院於民國110年9月3日言
詞辯論終結，判決如下：
    主      文
原告之訴駁回。
訴訟費用新臺幣伍仟元由原告負擔。
    事實及理由
一、原告起訴主張：
  ㈠原告前經本院拍賣程序取得坐落臺南市玉井區口宵里段49-34
    地號土地（下稱系爭土地）之應有部分2分之1，嗣經共有物
    分割，取得系爭土地全部權利範圍。原告於民國106年3月13
    日申請臺南市玉井地政事務所鑑定系爭土地界址，發現系爭
    土地上如臺南市玉井地政事務所110年5月12日土地複丈成果
    圖（下稱附圖）所示編號甲部分（面積145平方公尺），遭
    被告方大陣所有之鐵皮建物（下稱系爭鐵皮建物）無權占用
    ，另系爭土地上尚有被告方瑞煌種植之果樹占用，亦無合法
    之占用權源。原告既經拍賣程序取得系爭土地且已完成土地
    登記，原告即得基於所有權請求被告等將系爭鐵皮建物及果
    樹移除，並將占用之土地返還原告，惟原告多次催請被告等
    交還占用之土地，均未獲置理，爰依民法第767條之規定提
    起本件訴訟。
  ㈡並聲明：
　⒈被告方大陣應將坐落系爭土地上如附圖所示編號甲部分，面
    積145平方公尺之系爭鐵皮建物拆除，並將該部分土地返還
    原告。
　⒉被告方瑞煌應將坐落系爭土地上之果樹移除，並將系爭土地
    返還原告。
二、被告等則辯以：
  ㈠被告方大陣前於60年間曾向訴外人即系爭土地當時之所有權
    人鄭粲購買系爭鐵皮建物所坐落之系爭土地及部分相鄰之系
    爭土地，惟因故未能辦理分割及移轉登記，嗣鄭粲於67年間
    死亡，訴外人即鄭粲之子鄭村雄單獨繼承系爭土地，鄭村雄
    再於79年間以買賣為原因將系爭土地應有部分2分之1移轉予
    訴外人即鄭村雄之弟鄭村田，鄭村田取得系爭土地之應有部
    分後，於80年間向被告方大陣承諾：其於將來法令允可時，
    願將被告方大陣所購得系爭土地之持分面積移轉登記予被告
    方大陣。被告方大陣既曾向系爭土地原所有權人鄭粲購買所
    占用部分之系爭土地，依最高法院85年度台上字第389號、9
    7年度台上字第1729號判決之見解，縱嗣因時效完成或其他
    原因而無從請求移轉登記，惟基於買賣關係交付並實際占有
    使用系爭土地，則屬有權占有，原所有權人鄭粲及其子鄭村
    雄、鄭村田均不得請求被告方大陣拆屋還地。再者，拍賣僅
    係拍賣機關代替債務人立於出賣人地位處分其所有物，屬買
    賣之一種，買受人自無從取得大於出買人之權利，被告方大
    陣因向原所有權人鄭粲購買進而占用部分之系爭土地，並經
    鄭粲依約交付及實際占用，且本院拍賣公告也載明系爭土地
    上有磚造平房及鐵皮搭建之車棚，其占有法律關係不明，不
    在拍賣範圍內，拍定後不影響原有法律關係，為原告於應買
    前所明知。另原告之配偶呂東村於被告方大陣向鄭粲購買系
    爭土地持分時，也向鄭粲購買部分系爭土地之持分，足認原
    告於取得系爭土地前明確知悉被告方大陣與系爭土地原所有
    權人鄭粲間存有買賣關係，基於債權物權化之法理，原告自
    應受該債權契約拘束，被告自得繼續使用占用部分之系爭土
    地，原告請求被告方大陣拆屋還地，自無理由。
  ㈡另系爭土地上之果樹均為被告方瑞煌所有，惟坐落於被告方
    大陣購得之系爭土地上，是被告方瑞煌基於占有連鎖之法理
    亦屬於有權使用該部分土地，故原告請求被告方瑞煌移除果
    樹並返還土地，亦無理由。
  ㈢並均聲明：原告之訴駁回。
三、本院得心證之理由：
　㈠查系爭土地原為鄭粲所有，被告方大陣與鄭粲於62年10月10
    日，就系爭鐵皮建物坐落之系爭土地及與系爭鐵皮建物相鄰
    之部分系爭土地，面積0.0213甲（約206.59平方公尺）成立
    買賣契約，並將該部分之系爭土地交付與被告方大陣占有使
    用，嗣鄭粲死亡後，由其子鄭村雄繼承取得系爭土地並於67
    年8月23日辦理繼承登記，鄭村雄後於79年10月15日以買賣
    為原因將系爭土地應有部分2分之1移轉登記予其弟鄭村田，
    鄭村田再於84年8月30日將其所有系爭土地應有部分2分之1
    設定最高限額抵押權予訴外人臺南市玉井區農會（下稱玉井
    農會），嗣玉井農會於104年9月15日聲請拍賣系爭土地應有
    部分2分之1，原告於105年3月2日聲請應買，本院民事執行
    處同年4月8日核發權利移轉證書，該權利移轉證書載有：系
    爭土地上有磚造平房及鐵皮搭建之車棚，亦有種植之果樹，
    其占有法律關係不明，不在拍賣範圍內，拍定後不影響原有
    法律關係等語，原告再於同年11月22日經共有物分割，取得
    系爭土地全部權利範圍；系爭鐵皮建物為被告方大陣所有，
    另被告方瑞煌栽種之果樹位在被告方大陣向系爭土地原所有
    權人鄭粲所購買之土地範圍內等節，有系爭土地登記謄本、
    地籍圖騰本、本院105年4月8日南院崑104司執良字第83136
    號權利移轉證書、臺南市玉井地政事務所103年3月13日土地
    複丈成果圖、土地連地上物買賣契約書及所附土地分割完測
    圖、鄭村田出具之承諾書、異動索引等資料在卷可稽（本院
    卷第21-23、29-33、83-85、121-127頁），並經本院依職權
    調取本院104年度司執字第83136號卷全卷核閱無訛，復經本
    院於110年4月27日會同兩造及臺南市玉井地政事務所人員履
    勘現場屬實，並製有勘驗筆錄、現場照片及附圖在卷可按（
    本院卷第135-147、151頁），上揭部分並為兩造所不爭執，
    此部分事實應堪認定。
　㈡按所有人對於無權占有或侵奪其所有物者，得請求返還之。
    對於妨害其所有權者，得請求除去之，民法第767條第1項前
    段、中段固定有明文。惟消滅時效完成，僅債務人取得拒絕
    履行之抗辯權，得執以拒絕給付而已，其原有之法律關係並
    不因而消滅。在土地買賣之情形，倘出賣人已交付土地予買
    受人，雖買受人之所有權移轉登記請求權之消滅時效已完成
    ，惟其占有土地既係出賣人本於買賣之法律關係所交付，即
    具有正當權源，原出賣人自不得認係無權占有而請求返還；
    甲向乙購買土地並已付清價款，乙亦將土地交付甲管有，惟
    未辦理所有權移轉登記，嗣乙死亡，由其繼承人丙、丁辦妥
    繼承登記。甲之所有權移轉登記請求權之消滅時效雖已完成
    ，惟其占有之土地，係乙本於買賣之法律關係所交付，具有
    正當權源，所有人丙、丁(乙之繼承人)自不得認係無權占有
    而請求返還。何況時效完成後，債務人僅得拒絕給付，其原
    有之買賣關係則依然存在，基於公平法則，亦不得請求返還
    土地（最高法院85年台上字第389號判例、最高法院69年度
    第4次民事庭會議決議㈠意旨參照）。又以不動產為標的之債
    權行為，除法律另有規定外，固僅於特定人間發生法律上之
    效力（對人效力之債權相對性），而非如物權行為，以登記
    為公示方法使第三人得知悉之狀態下，並以之作為權利取得
    、喪失、變更之要件，俾保護善意第三人，而對任何第三人
    均發生法律上之效力（對世效力之物權絕對性）。惟特定當
    事人間倘以不動產為標的所訂立之債權契約，其目的隱含使
    其一方繼續占有該不動產，並由當事人依約交付使用，其事
    實為第三人所明知者，縱未經以登記為公示方法，因已具備
    使第三人知悉該狀態之公示作用，自應與不動產以登記為公
    示方法之效果等量齊觀，並使該債權契約對於受讓之第三人
    繼續存在，此乃基於「債權物權化」法理所衍生之結果，觀
    之民法第425條第1項規定：「出租人於『租賃物交付後，承
    租人占有中』，縱將其所有權讓與第三人，其租賃契約，對
    於受讓人仍繼續存在」，特揭櫫「租賃物交付後，承租人占
    有中」等公示作用之文字，並參照司法院釋字第349號解釋
    文、理由書暨協同意見書、部分不同意書、不同意見書及本
    院48年台上字第1065號判例意旨自明（最高法院97年度1729
    號判決要旨參照）。
　㈢經查：本件原告主張基於債之相對性，被告方大陣與系爭土
    地原所有權人鄭粲間買賣契約之效力僅存在於契約當事人間
    ，而土地登記具有對世效力，被告等仍應將占用之系爭土地
    返還予原告。惟執行卷內所附之拍賣公告載明：「…其中編
    號3部分土地（即系爭土地）上有磚造平房及鐵皮搭建之車
    棚；嗣據鑑價報告書所載，編號3部分土地上，亦有種植果
    樹，惟實際使用情形，請投標人自行查證，上開果樹、建物
    占有之法律關係不明，不在拍賣範圍內，拍定後不影響原有
    法律關係…」，是原告於聲請應買時已知悉系爭土地上有第
    三人之建物、果樹；而被告方大陣於62年10月10日向系爭土
    地原所有權人鄭粲購買，系爭鐵皮建物所坐落之系爭土地及
    與系爭鐵皮建物後方部分之系爭土地，面積0.0213甲（約20
    6.59平方公尺），且定有買賣契約，鄭粲並將該部分之系爭
    土地交付與被告方大陣占有使用乙節，業經原告訴訟代理人
    即配偶呂東村於110年9月3日言詞辯論期日自承原告本人亦
    知悉此情（本院卷第167頁），則被告方大陣與系爭土地原
    所有權人鄭粲間買賣之債之關係，縱未經以登記為公示方法
    ，然因已具備使原告知悉該狀態之公示作用，參照前揭說明
    ，自應與不動產以登記為公示方法之效果等量齊觀，而使該
    債權契約對於受讓之第三人即原告繼續存在，並同受該買賣
    契約之拘束。又被告方大陣占有部分系爭土地係本於買賣之
    法律關係由出賣人鄭粲交付使用，故其占有部分系爭土地即
    非無權占有，而有正當權源，原告自不得主張被告方大陣為
    無權占有而請求返還系爭土地。另被告方瑞煌種植之果樹係
    在系爭鐵皮建物後方部分之系爭土地上，有現場照片附卷可
    憑（本院卷第145頁），而該部分土地亦為被告方大陣與系
    爭土地原所有權人鄭粲間買賣契約之範圍內，是該部分土地
    之有權處分人為被告方大陣，是原告請求被告方瑞煌移除果
    樹，亦屬無據。
四、綜上，原告依民法第767條第1項前段、中段之規定，請求被
    告方大陣將坐落於系爭土地上如附圖所示編號甲部分，面積
    145平方公尺之系爭鐵皮建物拆除，並將該部分土地返還原
    告；被告方瑞煌將系爭土地上之果樹移除，並將系爭土地返
    還原告，均無理由，應予駁回。
五、本件事證已臻明確，兩造其餘攻擊防禦方法與本判決之結果
    不生影響，爰不另為贅論，附此敘明。
六、按訴訟費用，由敗訴之當事人負擔；法院為終局判決時，應
    依職權為訴訟費用之裁判，民事訴訟法第78條、第87條第1
    項分別定有明文。經核本件訴訟費用為新臺幣（下同）5,00
    0元（即第一審裁判費1,000元、土地複丈費4,000元），應
    由敗訴之原告負擔，爰確定如主文第2項所示。
七、結論：本件原告之訴為無理由。爰依民事訴訟法第436條第2
    項、第78條、第87條第1項，判決如主文。
中　　華　　民　　國　　110 　年　　9 　　月　　22　　日
                    新市簡易庭  法  官  曾仁勇
以上正本係照原本作成。
如不服本判決，應於判決送達後20日內，向本院提出上訴狀並表
明上訴理由，如於本判決宣示後送達前提起上訴者，應於判決送
達後20日內補提上訴理由書（須附繕本）。
如委任律師提起上訴者，應一併繳納上訴審裁判費。
中　　華　　民　　國　　110 　年　　9 　　月　　22　　日
                                書記官  吳佩芬